臺灣新竹地方法院民事判決  
110年度訴字第540號
原      告  楊碧    
輔  助  人  彭世明  
被      告  彭惠蘭  

訴訟代理人  喬國偉律師
上列當事人間請求返還股金等事件，本院於民國111年7月27日辯
論終結，判決如下：
    主      文
被告應將新竹第三信用合作社之股金新臺幣壹佰萬元移轉予原告
。
被告應給付原告新臺幣參拾伍萬元。
訴訟費用由被告負擔。
    事實及理由
壹、程序部分
    按不變更訴訟標的，而補充或更正事實上或法律上之陳述者
    ，非為訴之變更或追加，民事訴訟法第256條定有明文。查
    原告起訴時係聲明：一、請求被告返還原告借名登記購買之
    第三信用合作社股金新臺幣(下同)100萬元（請求被告退社
    及100萬本金存入原告三信帳戶）及每年三月所配發之股金
    利息（從民國104年至110年共7次，每次5萬，合計35萬應存
    入原告三信帳戶）；嗣於訴訟進行中，原告更正聲明為如主
    文第1、2項所示（見本院訴字卷第47頁）。核原告所為僅係
    更正聲明之用語，其聲明之內容、訴訟標的均未變更，依前
    揭規定自屬合法。
貳、實體部分　　
一、原告主張：
㈠、原告為被告之母親，因被告曾於新竹第三信用合作社（下稱
    新竹三信）任職，員工具有認購新竹三信之社股之資格且股
    息優厚，原告先於93年間購買新竹三信之股金100萬元，後
    經被告不斷慫恿遊說，遂再於94年8月11日購買新竹三信之
    股金100萬元（下稱系爭股金）並借名登記於被告名下。而
    表彰系爭股金之股票一直由原告保管，且被告於臺灣新竹地
    方檢察署109年度他字第2503號偵查案件所自行整理原告交
    予其保管共449萬元之財產表格中，亦列舉有系爭股金。原
    告自103年起陸續出現記憶力衰退現象，於103年、104年、1
    05年間分別申請補發身分證7次、15次、4次，其間亦曾因忘
    記機車停放處而報警失竊，至今確診為中度失智。在原告尚
    無失智情形時，每年三月系爭股金發放股息後，被告均會連
    絡原告前往其當時任職之新竹三信分社領取，足證被告亦認
    原告為系爭股金實際上之權利人。
㈡、被告雖抗辯原告將系爭股金贈與被告，提出記載贈與關係之
    字據，惟原告僅國小學歷識字不多，不了解字據上所載之內
    容，被告要求簽名原告就照做，且被告提出之字據格式粗略
    草率，內容亦非原告所寫，更無法證明原告簽名時字據上所
    載之文字是否已經書寫完成，上載104年5月3日之日期亦無
    從證明真正。另原告入住之欣安養護中心主任曾告知原告輔
    助人，稱被告常將原告帶至房間內簽署不明文件。原告現終
    止系爭股金借名登記契約，並依該契約之約定，請求被告移
    轉系爭股金予原告，並返還自104至110年間每年5萬元之股
    息合計35萬元。
㈢、訴之聲明：如主文第1、2項所載。
二、被告則以：
㈠、被告於94年8月11日雖取得新竹三信之股金100萬元，且於104
    年至110年間每年獲配股息5萬元，惟系爭股金係由原告贈與
    被告。自101年間起，原告係由被告照顧，原告其他子女對
    原告生活不聞不問，為免爭執，被告才於104年間請原告在
    字據上簽名，證明上開贈與之事實。原告目前雖罹患失智症
    ，惟係106年10月31日始確診，在其贈與系爭股金予被告之9
    4年間，原告意識非常清楚且親自至新竹三信之分社辦理。
    至於原告主張被告在臺灣新竹地方檢察署109年度他字第250
    3號偵查案件中陳稱系爭股金係原告之財產一事，實係誤解
    ，被告當初係回覆檢察官：原告總共交付給被告之金錢為44
    9萬元，其中包含100萬元之新竹三信股金，並未表示系爭股
    金係原告借用被告之名義登記。另被告雖將每年之股息交予
    原告，惟此係因原告當時需要用錢，不能因此推論為借名登
    記之法律關係。
㈡、原告未能證明兩造間就系爭股金定有借名登記契約，反有證
    據可認原告將系爭股金贈與被告，故原告請求被告移轉系爭
    股金並返還股息35萬元，為無理由等語，資為抗辯。
㈢、答辯聲明：原告之訴駁回。　　
三、原告主張被告於94年8月11日受讓新竹三信社股10,000股，
    即相當於100萬元之系爭股金，且系爭股金自104年起至110
    年止每年均獲配5萬元之股息，合計35萬元等情，業經本院
    依職權向新竹三信函查兩造社股、股息之交易明細在案（見
    本院訴字卷第17至29頁在卷可稽），且為被告所不爭執（見
    本院訴字卷第76頁、第221頁），堪信為真實。
四、原告另主張其於94年8月11日雖將系爭股金移轉至被告名下
    ，惟非贈與，兩造係成立借名登記契約，原告仍為實際上之
    權利人等情，則為被告所否認，並以前詞置辯，是本院應審
    酌之點厥為：原告主張兩造間就系爭股金成立借名登記契約
    ，是否屬實？茲敘述如下：
㈠、按稱「借名登記」者，謂當事人約定一方將自己之財產以他
    方名義登記，而仍由自己管理、使用、處分，他方允就該財
    產為出名登記之契約，其成立側重於借名者與出名者間之信
    任關係，及出名者與該登記有關之勞務給付，具有不屬於法
    律上所定其他契約種類之勞務給付契約性質，應與委任契約
    同視，倘其內容不違反強制、禁止規定或公序良俗者，當賦
    予無名契約之法律上效力，並依民法第529條規定，適用民
    法委任之相關規定。準此，借名登記契約須於雙方當事人就
    一方將自己之財產以他方名義登記，而仍由自己管理、使用
    、處分，他方允就該財產為出名登記，相互為合致之意思表
    示，其契約始克成立。(最高法院99年度台上字第1662號、1
    00年度台上字第1972號民事判決意旨參照)。
㈡、經查，原告輔助人及原告之女彭○○、彭○○於108年9月17日對
    被告提起刑事告訴，主張被告侵占原告之系爭股金及其他財
    產，經臺灣新竹地方檢察署以108年度他字第3459號偵辦，
    經本院依職權調閱該偵查案卷並製有節本影卷可按。該案件
    偵查中，被告於檢察官109年2月25日訊問時陳稱：「(問：
    何時開始照顧你母親？)真正接手是104、105年，前後有7、
    8年」、「（問：接手照顧時，你母親當時有多少錢？）449
    萬，我母親當時有簽名。有新竹三信社員股金200萬（我跟
    我的母親各100萬）、放在我的活期190萬、母親存摺72萬5,
    210元」（見本院訴字卷第239頁）；又觀諸被告在該次檢察
    官訊問時，當庭提出新竹三信社員社股、股息之交易明細，
    其自行於總股金1,574,000旁加註：「100萬媽媽的」、「57
    .4萬是自己的（彭惠蘭）」等字樣（見本院訴字卷第253頁
    ）；被告另於109年5月13日提出之刑事陳報狀，被告陳報原
    告當時之財產明細，亦將登記於被告名下之系爭股金列入其
    中（見本院訴字卷第259頁、第265至267頁）。依上可知，
    被告至109年間與原告其他子女間因原告財產問題發生爭議
    後，仍認系爭股金雖登記於其名下，惟實際權利人應為原告
    。
㈢、次查，原告主張在其罹患失智症以前，系爭股金每年配發之
    股息被告均通知原告前來領取等情，被告對此並未否認，雖
    被告抗辯當時因原告有用錢之需求才交付利息云云（見本院
    訴字卷第220頁），惟就其抗辯之事實，被告未舉證證明。
    至於表彰系爭股金權利之股票，被告於110年2月2日製作之
    領據上亦載明「由楊碧自行收存」（見本院訴字卷第207頁
    ），此與借名登記關係中，借名人為實際上之權利人，通常
    自行保管權狀、憑證，且享有借名登記財產孳息之情節相符
    ，亦堪認原告主張該股票一直由其保管為實在。另觀諸本院
    109年度家聲抗字第10號監護宣告事件中，程序監理人於109
    年10月12日出具之程序監理報告內訪談紀錄，原告之女彭○○
    在訪談中亦陳稱：原告會用孩子們的銀行帳戶存錢...四姊
    彭惠蘭在新竹三信有股金100萬，現金放多少不知道...但這
    些都是原告的錢等語（見本院訴字卷第171頁），亦與原告
    主張之情節相符。
㈣、被告雖抗辯原告將系爭股金贈與被告云云，並提出載有：「
    三信股金100萬媽（楊碧）說要給我彭惠蘭，除非媽手邊的
    錢用完」之字據為證(見本院訴字卷第237頁)。惟依該字據
    之文義可知，上約定內容係由被告自行書寫，且原告於104
    年間已有判斷上的困難、處理複雜的財務上有困難、有持續
    的思考和記憶方面的問題等失智症之症狀，此有國立台灣大
    學醫學院附設醫院新竹分院之門診病歷紀錄在卷可稽（見本
    院訴字卷第269頁），則原告是否了解並同意字據上所載之
    內容始行簽名，實有可疑。況且，被告提出之字據上所載日
    期為104年5月3日，然被告至109年間於檢察官訊問時及偵查
    案件之書狀中，仍自承系爭股金之借名登記關係，已如前述
    ，其於本件訴訟中提出前揭字據抗辯原告在104年5月3日已
    將系爭股金贈與予伊，顯難認為可採。
㈤、依上所述，原告主張兩造於94年間就新竹三信100萬元之股金
    成立借名登記契約，系爭股金及新竹三信因系爭股金所配發
    之股利，實際上之權利人均為原告，應認與事實相符。且被
    告對於其在104年至110年之期間共受領35萬元之股息，亦不
    爭執，則原告主張終止上開借名登記契約，並依該契約之約
    定請求被告移轉系爭股金予原告並返還35萬元，俱屬有據。
五、綜上所述，原告依兩造間借名登記契約，請求被告移轉新竹
    三信股金100萬元，並給付35萬元予原告，為有理由，應予
    准許。
六、本件事證已臻明確，兩造其餘攻擊防禦方法，經審酌後，或
    與本件無涉，或與判決結果不生影響，毋庸一一論列，併此
    敘明。
七、訴訟費用負擔之依據：民事訴訟法第78條。
中　　華　　民　　國　　111 　年　　8 　　月　　24　　日
　　              民事第一庭  審判長  法  官  李珮瑜
　　                                  法  官  張百見
　　                                  法  官  李宇璿
以上正本係照原本作成。　　
如對本判決上訴，須於判決送達後20日內向本院提出上訴狀。如
委任律師提起上訴者，應一併繳納上訴審裁判費。　　　　　　
中　　華　　民　　國　　111 　年　　8 　　月　　25　　日
                                      書記官  王恬如